---
output: 
  html_document:
    css: "D:\\Nada\\Nada Kuliah\\Template CSS\\baru.css"
    toc: true
    toc_float: true
    number_sections: false
    theme: flatly
    highlight: tango
---

```{r,echo=FALSE, results='asis'}
cat('
<div style="position: fixed; bottom: 10px; left: 50px; color: #1C2A1A; font-weight: bold;">
  Nada Ardelia <br>
  G1401231011 <br>
</div>
')
```


# Library

```{r, message=FALSE, warning=FALSE}
library(ggplot2)
library(tsibble)
library(tseries)
library(MASS)
```

```{r, message=FALSE, warning=FALSE}
library(lattice)
library(dplyr)
```


# Data

```{r}
data <- read.csv("C:\\Users\\ailed\\Downloads\\Telur Ayam Ras.csv")
head(data)
```

```{r}
data_subset <- data[160:319, ]
head(data_subset)
```

```{r}
data_subset$Date <- as.Date(data_subset$Date)
```


# Plot Time Series

```{r}
plot(data_subset$Date, data_subset$Jawa.Barat, type = "l",
     xlab = "Tanggal", ylab = "Harga", main = "Time Series Harga di Jawa Barat")
```

```{r}
mean(data_subset$Jawa.Barat, na.rm = TRUE)
```

```{r}
densityplot(as.vector(data_subset$Jawa.Barat),
            main = "Density Plot Harga Jawa Barat",
            xlab = "Harga")
```


Plot Time Series dan Density Plot di atas menunjukkan bahwa data tidak stasioner terhadap rataan.


# Plot ACF

```{r}
harga <- na.omit(data_subset$Jawa.Barat)
acf(harga, main = "ACF - Harga Telur Jawa Barat")
```

Berdasarkan plot ACF, terlihat bahwa plot ACF pada data tersebut cenderung tails off.


# Uji ADF

$H_0$: Data tidak stasioner dalam rataan

$H_1$: Data stasioner dalam rataan

```{r}
tseries::adf.test(harga)
```
Berdasarkan hasil uji ADF, p-value > 0,05 sehingga tolak H0 dan menandakan bahwa data *tidak stasioner dalam rataan*.  Hal ini sesuai dengan hasil eksplorasi menggunakan plot time series dan plot ACF.


# Plot Box Cox

```{r}
index <- seq_along(harga)

# Plot Box-Cox
bc <- boxcox(harga ~ index, lambda = seq(-1, 4, by = 0.01))

```


```{r}
# Nilai lambda maksimum (optimum)
lambda <- bc$x[which.max(bc$y)]
lambda
```


```{r}
# Hitung selang kepercayaan 95%

# CI lambda: nilai log-likelihood maksimum - chi-square
ci_lambda <- bc$x[bc$y > max(bc$y) - 0.5 * qchisq(0.95, 1)]

# Batas bawah dan atas
ci_lower <- min(ci_lambda)
ci_upper <- max(ci_lambda)

# Tampilkan hasil
c(Batas_Bawah = ci_lower, Batas_Atas = ci_upper)

```
Gambar di atas menunjukkan nilai λ optimum (rounded value) sebesar -1 dan selang kepercayaan 95% nilai memiliki batas bawah -1 dan batas atas -0,35. Selang tersebut *tidak memuat nilai satu* sehingga dapat dikatakan bahwa data harga *tidak stasioner dalam ragam*.

>Data tidak stasioner dalam rataan dan ragam sehingga perlu penanganan lebih lanjut. Penanganan pertama adalah stasionerkan ragam terlebih dahulu dengan transformasi Box-Cox, lalu differencing. 

>Jika step diawalin dengan diff dulu, bisa menyebabkan data jadi negatif sehingga ga bisa pakai transformasi Box-Cox.

# Transformasi Box-Cox

```{r}
model_bc <- lm(harga ~ 1)
```

```{r}
bc <- boxcox(model_bc, lambda = seq(-2, 4, by = 0.01))
```

```{r}
lambda_opt <- bc$x[which.max(bc$y)]
lambda_opt
```

```{r}
ci_lambda <- bc$x[bc$y > max(bc$y) - 0.5 * qchisq(0.95, 1)]
ci_lower <- min(ci_lambda)
ci_upper <- max(ci_lambda)
```

```{r}

c(Batas_Bawah = ci_lower, Batas_Atas = ci_upper)
```
Setelah transformasi Box-Cox nilai 1 tetap tidak dalam rentang.

# Differencing 1

```{r}
diff1 <- diff(harga, differences = 1)
plot.ts(diff1, main = "First-order Differencing", col = "blue", lwd = 2)
```


## Uji ADF

```{r}
adf.test(diff1)
```

p-value > 0,05 sehingga masih tidak stasioner, maka akan coba differencing ke 2 kali.

# Differencing 2

```{r}
diff2 <- diff(harga, differences = 2)
plot.ts(diff2, main = "Second-order Differencing", col = "red", lwd = 2)
```

## Uji ADF

```{r}
adf.test(diff2)
```
## Plot ACF

```{r}
acf(diff2, main = "ACF setelah Differencing 2")
```


Data sudah stasioner terhadap rataan, namun masih non stasioner terhadap ragam.


# Partisi Data

## Bagian 1

```{r}
library(ggplot2)
```

```{r}
# Ambil 100 observasi pertama dari diff2
diff2_part1 <- diff2[1:100] |> ts()

# Hitung nilai mean dan variansi
mean(diff2_part1)
var(diff2_part1)

# Buat plot seperti contoh
diff2_part1 |>
  as_tsibble() |>
  ggplot(aes(x = index, y = value)) +
  geom_line() +
  theme_bw() +
  xlab("Obs") + ylab("Nilai")
```


## Plot ACF

```{r}
acf(diff2_part1)
```

```{r}
adf.test(diff2_part1)
```

p-value < 0,05 sehingga data bagian 1 stasioner dalam rataan.


## Bagian 2

```{r}
# Ambil 100 observasi pertama dari diff2
diff2_part2 <- diff2[101:150] |> ts()

# Hitung nilai mean dan variansi
mean(diff2_part2)
var(diff2_part2)

# Buat plot seperti contoh
diff2_part2 |>
  as_tsibble() |>
  ggplot(aes(x = index, y = value)) +
  geom_line() +
  theme_bw() +
  xlab("Obs") + ylab("Nilai")
```

## Plot ACF

```{r}
acf(diff2_part2)
```

```{r}
adf.test(diff2_part2)
```
p-value < 0,05 sehingga data bagian 2 stasioner dalam rataan.

>Sebelumnya, data masih gagal untuk transformasi Box-Cox yang menyebabkan nilai 1 tidak ada dalam rentang selang sehingga perlu penanganan lebih lanjut.
